【裁判字號】    93,保險,15
【裁判日期】    950609
【裁判案由】    給付保險金
【裁判全文】
臺灣臺南地方法院民事判決              93年度保險字第15號
原      告  戊○○
訴訟代理人  丙○○
            丁○○
訴訟代理人  方文賢律師
被      告  國華人壽保險股份有限公司
法定代理人  郭井田
訴訟代理人  壬○○
上列當事人間請求給付保險金事件，經本院於民國95年5月30日
言詞辯論終結，判決如下：
    主  文
原告之訴及假執行之聲請均駁回。
訴訟費用由原告負擔。
    事  實
甲、原告方面：
一、聲明：被告應給付原告新台幣（下同）1,000,000元及自起
    訴狀繕本送達翌日起至清償日止，按週年利率百分之五計算
    利息，並陳明願供擔保請准為假執行之宣告。
二、陳述：
（一）原告之母即訴外人賴惠珠，於民國88年8月9日向被告投保
      定期終身壽險契約（下稱系爭保險契約），身故保險金為
      1,000,000 元，於要保書上指定身故保險金受益人為原告
      ，有要保書為憑，被保險人賴惠珠於91年5月31日病逝，
      有死亡證明書及除戶謄本可稽，被告依保險契約應給付身
      故保金1,000,000元，經向被告申請給付，被告卻以原告
      非受益人為由拒絕給付，並由訴外人庚○○領取保險金，
      原告始知悉該筆保險金之受益人已遭變更為庚○○，然變
      更受益人須要保人親自為之，如係代理為之者，亦應表示
      代理人及代理意旨，惟被告所提出之變更受益人申請書並
      非要保人賴惠珠所為，亦無委託代理人，應為他人私自變
      更，並非出於要保人賴惠珠之意思，自不生變更受益人之
      效力，原告應仍為系爭保險契約之受益人，被告應不得拒
      不給付保險金，故依保險契約之法律關係，提起本訴，請
      求被告給付身故保險金。
（二）被告雖主張系爭保險契約已經訴外人賴惠珠偕同訴外人庚○○於88年9月22日申請變更受益人為庚○○，惟上開保
      險契約變更申請書，係遭被告公司業務員楊美苓趁掌握賴
      惠珠之要保書及印章之機會，未經賴惠珠本人之同意，即
      在該「保險契約變更申請書」之「要保人」欄盜蓋「賴惠
      珠」之印章（並無賴惠珠之簽署），並擅將賴惠珠之身故
      「受益人」變更為「庚○○」，且填註庚○○與被保險人
      賴惠珠關係為「姐妹」及身分證字號為「Ｚ000000000」，
      其中所有書寫字跡均係楊美苓所有，此亦有該「保險契約
      變更申請書」所載可稽。
（三）原告之母賴惠珠既無授權楊美苓得代為書寫系爭「保險契
      約變更申請書」及用印，而其上之印章亦非賴惠珠本人所
      蓋，則系爭「保險契約變更申請書」係屬偽造，自不發生
      變更受益人之效果，是原告仍為受益人，被告依約於賴惠
      珠身故後，自應將系爭保險金給付原告，始生清償之效力
      。惟被告卻將保險金給付他人，自不生清償之效力，且係
      其僱用人揚美苓於執行職務時對原告侵權，原告自得依保
      險契約及侵權行為之法律關係，訴請如訴之聲明。
（四）對被告抗辯之陳述：
  １、訴外人賴惠珠係曾文高職畢業，本身會簽寫姓名自屬當然
      ，此稽之要保書上即係由賴惠珠自為簽署，甚為灼然。是
      若賴惠珠於系爭「保險契約變更申請書」申辦之日，係與
      庚○○一同前至被告公司太龍營業處辦理受益人變更事宜
      ，衡情簽名不易偽造，而印章則容易為他人盜蓋，是就此
      保單受益人之變更，乃關涉重要之利害關係，果如被告公
      司所辯稱之賴惠珠本人親自到場辦理，豈有不要求其在系
      爭「保險契約變更中請書」簽名而僅蓋章之理？
  ２、再者，賴惠珠與庚○○並非姐妹，亦非結拜姐妹，賴惠珠
      本家兄弟姐妹共五人，根本無再和他人結拜之必要，況且
      ，結拜姐妹並非親屬，要難謂與要保人賴惠珠有何利害關
      係，惟系爭「保險契約變更申請書」上，竟填註庚○○與
      被保險人賴惠珠之關係為「姐妹」，非如被告所辯稱之「
      債權人」（按被告公司主張賴惠珠積欠庚○○1,000,000
      元，因而同意變更受益人為庚○○），其欲蓋彌彰，甚屬
      灼然。而被告公司就庚○○與被保險人賴惠珠間，一眼自
      其等姓氏以觀，即可明見姓氏不同，兩人並非姐妹」竟仍
      予審核通過，豈能謂無過失？其中弊端，實昭然若揭。
  ３、就系爭「保險契約變更申請書」上書寫之字跡，全係楊美
      苓所為，惟被告公係由要保人賴惠珠親自偕同訴外人庚○○至被告公司當地服務機構辦理，楊美苓未插身其中云云
      ，顯違常情，要難採信。
  ４、事實上，就該保單於90年 8月10日另填具「保險契約變更
      申請書」將繳費方法變更為「季繳」，亦僅蓋用「賴惠珠
      」之印章，亦係不實。
  ５、另被告公司辯稱：其當時無從知悉兩者債之關係，於查證
      過程中，據庚○○提出兩項憑證（即「本票」及「切結同
      意書」）而於92年3月7日覆函予以引敘，乃係轉述庚○○
      所告知之內容，與其辦理變更受益人之本末無涉云云。惟
      據被告公司92年3月7日（92）華壽服訴字第○三九九號函
      所示：「…四…經本公司飭據當時承辦之服務機構查復稱
      ：令堂與庚○○係結拜姐妹關係，交誼甚厚，令堂曾向楊
      君借款一百萬元，一時無力清償，令堂為恐萬一發生不幸
      ，留下生前債，有傷金蘭結義，故願將本保單之身故受益
      人變更為楊君，立意亦合乎信義之旨。又本件於查證過程
      中，楊君亦提示令堂生前所立具之切結同意書及本票各一
      紙（影本如附二、附三），所載內容亦堪供為佐證」等語
      。被告公司前後所述，已屬矛盾不符，即被告公司上開覆
      函中，乃稱：於變更受益人之時，承辦人已受告知賴惠珠
      與庚○○間僅係結拜姐妹，有一百萬元之債權債務關係，
      賴惠珠為免留下生前債，始將保單之身故受益人變更為庚○○云云，而被告公司於本件訴訟中始稱「當時無從知悉
      兩者債之關係」云云，顯見前後說詞矛盾，要難憑採。且
      一般保險公司為防範道德危險，在受益人並非被保險人親
      屬之情形下，率皆要求應徵提諸如債權證明等利害關係文
      件，是本件中，若係如被告公司之覆函所稱，被告公司當
      時即已明知庚○○與被保險人賴惠珠之關係非親姐妹，且
      有債權債務關係，則當時之系爭「保險契約變更申請書」
      中，即應填註庚○○與被保險人賴惠珠之關係為「債權人
      」，而非「姐妹」，且應要求附具債權證明，實不待贅言
      。
  ６、由上可見，被告公司辯稱：其就系爭「保險契約變更申請
      書」，經正常程序依次審核復予以變更，於批註保險單後
      ，再交還要保人，依法已生絕對效力云云，並非可採，亦
      無理由。
（五）本件被告所提出之88年9月21日保險契約變更申請書及88
      年9月23日變更居所通知書上之字跡均非賴惠珠之字跡，
      而係承辦人員辛○○所書寫，此由被告所提出之88年9月
      21日變更申請書原本下方有遭人故意隱去部分內容之情事
      可證，系爭申請書最下方處代辦人簽名欄親筆簽名處本有
      填寫「楊美苓」、身分證字號「Ｚ000000000號」、電話「
      0000000」等項，可見該文件原有代辦人之記載，惟該些
      字跡乃於事後遭以立可白塗抹滅跡，此經審視系爭申請書
      甚明，是該申請書中本應載有「代辦人楊美苓」，實係本
      件糾紛起後，始遭人另用立可白塗銷以圖卸責，而若保險
      受益人之變更係賴惠珠本人親自辦理，則系爭變更申請書
      上何須填註代辦人？是賴惠珠確無親自辦理該變更受益人
      情事，而應係庚○○串同被告公司之承辦人「辛○○」偽
      造系爭變更申請書。此再稽之變更居所通知書上賴惠珠之
      簽名，亦顯非賴惠珠本人之簽名，應即亦係「辛○○」所
      偽簽，且徵之其上填載變更賴惠珠之居住所及電話，即為
      庚○○之戶籍地址及電話，益見本件變更賴惠珠人壽保險
      受益人及保單居所、電話之情事即係庚○○與辛○○偽造
      文書所為，目的即係謀得本件保險金，系爭變更申請書既
      屬偽造，自不發生變更受益人之效果，是依約於賴惠珠身
      故後，被告應將系爭保險金給付原告，始生清償之效力，
      惟被告卻將保險金給付他人，自不生清償之效力，且係其
      受僱人辛○○執行職務時對原告侵權，原告自得依約及侵
      權行為法則訴請如訴之聲明。
（六）證人庚○○所提出之本票及切結同意書均非賴惠珠所簽寫
      ，應為他人所偽造，此亦經刑事警察局鑑定認為要保書上
      賴惠珠之簽名筆跡書寫方式與本票及切結同意書上之書寫
      方式不同，可見本票及切結同意書並非賴惠珠本人所簽署
      ，是證人庚○○所供稱：賴惠珠因積欠她一百餘萬元借款
      ，而簽立該紙本票，嗣為還款亦書立切結同意書，確有將
      系爭保險契約受益人變更為庚○○云云，及證人乙○○所
      證：賴惠珠與庚○○有一同至其辦公室書寫「切結同意書
      」云云，均屬不實。再者，賴惠珠僅係一單純之家庭主婦
      ，並無營商需週轉款項之情形，且其日常生活花費不多，
      亦均由其夫丙○○或原告供應，尚無匱乏情事，豈有向庚○○借用一百餘萬元之必要？況庚○○一無法提出有交付
      款項予賴惠珠之證據，顯見其所述賴惠珠有向其借款一百
      餘萬元云云，並非實在。又如庚○○所稱與賴惠珠早有債
      權債務關係，則系爭變更申請書中，即應填註二人之關係
      為債權人，而非「姐妹」，且應附該債權之證明，為何未
      如此記載，反捏稱兩者關係為「姐妹」，實有違常情。另
      觀之證人庚○○所提出之切結同意書所載書立日期為89年
      ，惟賴惠珠於88年8月9日即投保，變更申請書之日期係88
      年9月22日，與切結同意書之日期相隔甚久，且其文中竟
      對相關變更保險受益人之事毫無述及，已令人不能無疑，
      又若庚○○既能再找賴惠珠一同去乙○○處書立「切結同
      意書」，則豈有不能在原來之本票上填寫發票日期之理？
      是庚○○所供稱：後來因為本票上沒填日期，就一起去找
      新營分行的乙○○寫一張切結同意書，以便日後賴惠珠家
      屬提供死亡證明書及戶籍謄本供伊申請理賠云云，實與常
      情相違；賴惠珠係曾文高職畢業，本身會簽寫姓名，衡之
      常情，本人之簽名不易偽造，而印章則容易為他人盜蓋，
      本件保險契約受益人之變更關涉重要之利害關係，賴惠珠
      於要保書上既能簽名，實斷無其可在變更申請書上簽名而
      不由其簽名僅為蓋章之理，是庚○○所稱：賴惠珠因積欠
      其借款，為還款乃變更受益人為伊，並無到蓋印章偽造文
      書情事云云，並不足採信。
（七）證人庚○○在刑事案件偵查中供稱：伊係與賴惠珠一起至
      國華人壽新營分公司辦理保險受益人變更事宜，自始至終
      均在一起，伊都在現場，該保險契約變更申請書上之字跡
      均係賴惠珠所書寫（後經檢察官一再追問，始改稱為櫃檯
      小姐所代寫），改好後才一起離開云云；而變更申請書之
      承辦人辛○○則另於偵查中供稱：其上字跡非其所書寫，
      該保險契約變更申請書非在公司內填寫，而是保全員在外
      拿回公司後，始由其處理電腦輸入云云；另證人甲○○則
      於偵查中供述：庚○○與賴惠珠一起來公司，由其幫忙在
      該保險契約變更申請書填寫資料，其早知二人並非親姐妹
      ，庚○○有先上去公司其他樓層云云。三人之供述，顯有
      矛盾，顯見賴惠珠該保險契約變更申請書，實屬他人所偽
      作，其等串同偽造文書等犯行，昭然至明。
（八）證人乙○○雖證稱：賴惠珠與庚○○之債務糾紛，伊係後
      來在89年他們一起來伊辦公室請依寫切結書時才知道，內
      容是賴惠珠唸給伊寫的，名字是賴惠珠自己簽的，在寫該
      切結書之前伊並不知受益人有變更云云，然賴惠珠於89年
      間因癌細胞轉移至骨骼以臥病在床無法走路，又豈能與庚○○同至證人乙○○辦公室簽寫切結書？證人乙○○之證
      詞顯然不實，又甲○○乃證人乙○○之子，本件變更保險
      受益人係甲○○所經手，而證人乙○○當時亦為被告公司
      招攬部經理，就偽造保險契約變更申請書一事，均為利害
      關係人，不無串同朋分詐領該保險金花用之可能。本件保
      險契約變更申請書係遭庚○○趁掌握賴惠珠之印文之機會
      ，串同甲○○在未經賴惠珠同意之下，擅自盜用賴惠珠之
      印章變更受益人為庚○○，賴惠珠既無授權他人得代為簽
      署系爭保險契約變更申請書及用印，而其上之印章並非賴
      惠珠本人所蓋，則系爭變更申請書自屬偽造，實甚明確。
三、證據：提出國華人壽保險股份有限公司要保書、保險契約變
    更申請書、賴惠珠除戶戶籍謄本、賴惠珠死亡證明書、切結
    同意書、本票、原告寄發之下營郵局第2號存證信函、被告
    公司92年3月7日回函、台南縣下營鄉戶政事務所函、變更居
    所（收費址）通知書影本各一件為證，並聲請訊問證人楊美
    苓、庚○○、辛○○、甲○○。
乙、被告方面：
一、聲明：原告之訴駁回，並陳明如受不利之判決，願供擔保免
    為假執行。
二、陳述：
（一）原告之主張，多為片面之辭，或屬誤解，毫無足採。茲特
      先就被告公司之變更受益人相關作業，及原告喪失受益權
      之來龍去脈析明於次：被告公司所有保險契約之變更作業
      ，悉係依照契約條款之約定辦理。系爭之定期終身保單條
      款第23條第1項第2項約明「要保人於訂立本契約時或保險
      事故發生前，得指定或變更受益人。」「前項受益人的變
      更於要保人檢具申請書及被保險人的  同意書送達本公司
      時生效，本公司應即批註於本保險單。如發生法律糾紛，
      本公司不負責任。」本件變更受益人作業過程經被告公司
      查證，當時確係要保人賴珠親自偕同訴外人庚○○至被告
      公司當地服務機構辦理，曾經被告公司保全員工甲○○（
      現已離職）核對要保人之身分確認無訛，再經正常程序依
      次審核後予以變更，並批註於保險單，再交還予要保人，
      依法已生絕對效力。至此原告之受益權即告喪失，自無請
      求  給付系爭保險金給付之權。
（二）本件受益人變更所引起之糾葛，被告於接獲原告之父丙○○之申訴後，曾經飭據所屬單位查複，乃要保人賴惠珠親
      自偕  同訴外人庚○○至被告公司當地服務機構辦理，訴
      外人楊美苓並未插身其中。至於原告所述楊美苓與賴惠珠
      間如何如何，僅屬片面之詞，原告既未依法舉證，即無從
      認定。退步言，其所稱之「填寫要保書書未歸還之賴惠珠
      私章」及「保險單即由楊美玲所隱匿未交付要保人」等情
      節，縱實妄信為真，亦係賴惠珠之授權行為，矧此項變更
      距其身故之日，已歷時二年八個月，賴惠珠生前紿終對之
      信賴不疑，更堪資為明證。
（三）原告指摘被告公司未對保險契約變更申請書上「與被保險
      人關係」欄內記載為「姐妹」加以確認，有違最大善意契
      約之旨。然查受益人與被保險人之關係，保險法及契約條
      款均無限制明文，該欄位所填載內容實則僅供參考，並不
      生任何作用。又傳統習俗異姓閨友金蘭結拜，常至稱為「
      姐妹」，變更申請書上為此記載，亦切合事實，殊難認有
      不妥之處。
（四）原告所指賴惠珠所書立切結同意書及本票之內容有瑕疵，
      質疑庚○○對賴惠珠債權之存在部分，有關人壽保險單受
      益人之變更並不須敘明原因，申請書亦無此欄位，被告當
      時自無從知悉兩者債之關係，後緣於原告之父丙○○於91
      年10月底來書爭議，被告經飭最初經辦之服務機構查明，
      係於查證過程中，始據庚○○提出該兩項憑證，此時距本
      件受益人變更為庚○○之日已歷三年餘，顯屬風馬牛不相
      及，被告公司92年3月7日覆函予以引敘，乃係轉述庚○○
      所告知之內容，究竟實情為何及賴、楊兩人債之關係得否
      成立，均與三年前被告公司依約辦理變更受益人之本末無
      涉，自無深究之必要。
（五）保險法第8條之1將保險業務員訂定為保險招攬之人。而保
      險業務員管理統則第2條除申明其旨外，並於第15條限定
      保險招攬之行為，業務員因招攬行為所生之損害，所屬公
      司依法負連帶責任。由於此項特別規定，可見保險公司對
      於業務員之選任監督責任，只限於因招攬行為所生之損害
      。原告所指訴外人業務員楊美苓涉嫌私自變更受益人，未
      據舉證本屬無稽。縱認為是，亦非保險招攬行為之範圍，
      被告公司又何來所謂民法第188條之損害賠償責任。
（六）綜上結論，系爭保險契約既已經合法變更為訴外人庚○○
      ，原告又無法舉證證明該變更事項有任何不法情事，則原
      告已喪失請領身故保險金法律上之依據，且被告亦無何侵
      權行為損害賠償責任，是原告之訴為無理由。
三、證據：提出保險契約條款影本一、被告公司保戶服務中心申
    訴件會辦簡覆表影本一份、保險業務員管理規則第2條、第
    15條影本一份、要保書正本及變更申請書正本各一份為證，
    並聲請訊問證人乙○○、甲○○。
丙、本院依職權將本票及切結同意書上賴惠珠之簽名送鑑定，並
    向財團法人私立高雄醫學大學附設中和紀念醫院查詢賴惠珠
    相關病情及病歷資料。
    理    由
甲、程序方面
    原告起訴時被告之法定代理人為己○○，惟被告之法定代理
    人已於訴訟繫屬中之民國94年6月29日變更為郭井田，並經
    被告具狀聲明承受訴訟在案，經核於法尚無不合，合先敘明
    。
乙、實體方面：
一、原告主張：原告為被保險人賴惠珠之子，賴惠珠於88年8月
    9日向被告投保系爭保險契約，身故保險金為1,000,000元，
    於要保書上指定原告為身故保險金受益人，遽被告稱賴惠珠
    已於88年9月21日申請變更受益人為訴外人庚○○，庚○○
    於賴惠珠病故後請求被告給付系爭保險金，被告已依約給付
    系爭保險金予庚○○，惟查被告所提出之變更申請書其上雖
    有賴惠珠之印文，然並無賴惠珠之親自簽名，該變更申請書
    係被告之職員勾串訴外人庚○○所偽造，其變更受益人自不
    生效力，是依系爭保險契約之法律關係，被告仍應給付系爭
    保險金予原告，又依侵權行為之法律關係，被告應就其受僱
    人之侵權行為對被告負損害賠償責任，原告亦得依侵權行為
    之法律關係，訴請被告賠償原告1,000,000元等語。
二、被告則以：桃賴惠珠因積欠庚○○借款一百餘萬元，為免將
    來無法清償借款，於88年9月21日偕同庚○○至被告新營辦
    事處辦理受益人變更之手續，該變更申請書經被告之保全人
    員核對確為賴惠珠親自辦理蓋章，該變更受益人之手續係屬
    合法有效，原告已非系爭保險契約之受益人，自無權向被告
    請求給付系爭保險金，又原告主張被告之受僱人有侵權行為
    部分，並未提出證據證明，均係原告主觀之臆測等語置辯。
三、兩造不爭執之事實：
（一）原告為被保險人賴惠珠之子，賴惠珠於民國88年8月間向
      被告投保系爭保險契約，身故保險金為1,000,000元，於
      要保書上指定身故保險金受益人為原告。
（二）被保險人賴惠珠已於91年5月31日病逝，被告依保險契約
      應給付身故保金1,000,000元。
（三）訴外人庚○○於91年8月5日提出賴惠珠除戶戶籍謄本、死
      亡證明書、保險單資料向被告公司申請理賠，被告已給付
      保險金1,000,000元予庚○○收受。
（四）被告所提出之賴惠珠人壽保險要保書上之要保人欄及被保
      險人欄位上之賴惠珠之簽名及印文均為真正。
（五）被告提出之保險契約變更申請書上賴惠珠之印文為真正。
四、得心證之理由：
    原告主張於賴惠珠身故後，原告仍係合法之保險契約之受益
    人，賴惠珠並未變更系爭保險契約之受益人，系爭保險契約
    變更申請書上之印文係訴外人庚○○所盜蓋，故其變更受益
    人並不合法等語，則為被告所否認，並辯稱該變更申請書係
    賴惠珠本人親自辦理等語，是本件之爭執厥在系爭保險契約
    之受益人是否業經合法變更為庚○○？
（一）按當事人主張有利於己之事實者，就其事實有舉證之責任
      ，民事訴訟法第277條前段定有明文。又私文書經本人或
      其代理人簽名、蓋章者，推定為真正，民事訴訟法第358
      條亦定有明文。而依法律之規定，有使用文字之必要者，
      得不由本人自寫，但必須親自簽名。如有用印章代簽名者
      ，其蓋章與簽名生同等之效力，民法第3條第1項、第2項
      分別定有明文，即謂若由他人代寫其姓名下加蓋印章以代
      簽名，其效力亦與自己簽名生同一效力。至借據內印章既
      屬真正，雖由他人代為立據而除有確切反證外，亦推定為
      本人授權行為（最高法院37年上字第8816號判例參照）。
      又私人之印章，由自己或有權之人保管、使用，是為常態
      ；被人盜用，是為變態，主張變態事實之當事人，應負舉
      證之責任，是當事人對於契約或文書內所示印文之印章，
      如承認其為真正，僅否認印文非其本人所蓋，該變態事實
      應由主張被盜用之一方負舉證責任，倘未盡舉證之責，即
      應推定印文係由本人或有權使用之人所蓋用。本件原告對
      於系爭保險契約變更申請書上賴惠珠之印章真正並無爭執
      ，而主張係庚○○串同被告受僱人盜用，依前開說明，自
      應由原告負舉證之責。
（二）原告雖主張受益人之變更關係重大，系爭變更申請書如係
      由賴惠珠親自辦理，應由賴惠珠親自簽名，系爭變更申請
      書既無賴惠珠之簽名，且所填載文字均非賴惠珠字跡，即
      足以證明系爭變更申請書係遭他人所偽造云云，惟如前所
      述，私文書經本人或其代理人簽名、蓋章者，即推定為真
      正，又私人之印章，由自己或有權之人保管、使用，是為
      常態，系爭變更申請書既有賴惠珠之簽章，其蓋章與簽名
      即生同等效力，縱其內之其他書寫文字非賴惠珠本人所親
      自填載，亦無損於系爭變更申請書上所蓋印章印文為真正
      所生與本人簽名有同一之效力，是原告以賴惠珠未於系爭
      變更申請書上簽名而否認系爭變更申請書之效力，並以此
      主張系爭變更申請書上賴惠珠之印文係遭盜蓋云云，本院
      尚難認原告已盡舉證之責。
（三）原告雖又以88年8月間之變更居所（收費址）通知書等資
      料亦有賴惠珠之印文然均非賴惠珠字跡等情主張賴惠珠印
      章係由庚○○保管，並非由賴惠珠保管，是庚○○係趁保
      管賴惠珠印章之便盜蓋賴惠珠印章製作系爭變更申請書云
      云，然一般保險業務相關須填寫資料由承辦人或業務員代
      為填寫之後再由本人確認後親自蓋章之情形，亦所在多有
      ，原告以上開通知書非賴惠珠親自書寫即可認定印章非賴
      惠珠本人親自保管云云，實難憑採，蓋私人之印章，通常
      係由自己或有權人保管、使用，就私人有將印章交付他人
      而遭他人盜用之事實，仍應由主張之人負積極之舉證責任
      ，始能認定，原告以上開事實證明賴惠珠之印章非賴惠珠
      本人保管，本院無從為其有利之認定。
（四）又系爭保險並非要保書內所載之業務員楊美苓所處理，係
      楊美苓之母親庚○○幫楊美苓作保險業績，業經證人楊美
      苓及庚○○到院證述明確，而觀之證人楊美苓在本院當庭
      之簽名字跡亦確與要保書上之簽名明顯不同，是證人楊美
      苓所述系爭保險非伊所承辦，應堪採信。而系爭保險之簽
      立及變更受益人等程序既非楊美苓所承辦，自無從依其證
      詞證明賴惠珠之印章有遭盜用之事實。又依原告聲請訊問
      之證人庚○○到庭證稱「.... 系爭人壽保險是他（指賴
      惠珠）自己要投保，當時業績是給我女兒，該件保單是他
      自己處理，我知道他有投這個保險，之後因他欠我錢，所
      以說要變更保險受益人給我，將來保險金由我領，當時是
      我和他一起去新營通訊處辦理的，資料是他自己寫的，印
      章也是他蓋的」等語（見本院93年9月17日言詞辯論筆錄
      ），以及原告所聲請訊問之證人辛○○所證：「（提示保
      險契約變更申請書是否你處理？）是我輸入電腦，我們公
      司  的處理程序是由保全收費人員在外面認證客戶然後寫
      好契約變更申請書，之後交到我手上，我負責輸入電腦，
      我們公司是由業務人員招攬保險契約，招攬情形我並不清
      楚，我們公司有分營業處、業務科，營業處負責招攬保險
      ，業務科是負責新契約成立以後的後續服務，例如契約變
      更收保費等事項，契約的成立不是我負責，本件我是負責
      契約變更申請書資料之輸入電腦，我看到這張資料時已經
      寫好，我沒有見過契約內所載當事人之本人，該部分是由
      保全人員甲○○負責。」等語，以及證人甲○○到庭證稱
      ：「  ... 賴惠珠本人來公司，因為庚○○在 7樓，賴惠
      珠來 7樓找庚○○，賴惠珠說要變更受益人，剛好我在現
      場，因為保全員可以辦理契約變更，我就說我可以辦，那
      天賴惠珠有帶身分證，因為證件齊全，我就幫他填寫契約
      變更書，寫完之後由賴惠珠過戶之後賴惠珠親自蓋章。」
      「保單號碼是賴惠珠本人有帶保單過來，另外也有帶印章
      ，保單號碼部分是我按他的保單所填寫，受益人與被保險
      人關係部分是賴惠珠說的，賴惠珠蓋完章之後，我再蓋我
      的印章，然後拿到6樓給小姐辦理。」等語以觀，證人辛○○係保險公司內勤人員，就其所認知之保險業務作業程
      序，核對印章輸入資料，並無違保險作業慣例之處，其證
      詞應屬真實，而證人辛○○既僅負責輸入資料，又證稱未
      親自見聞系爭變更申請書之辦理過程，則證人辛○○之證
      詞自不足以證明賴惠珠之印章有遭盜用之事實，而證人庚○○、甲○○則均具結證稱本件受益人之變更為賴惠珠所
      辦理且印章係由賴惠珠本人所蓋立，是依證人庚○○、甲○○之證詞更無從證明賴惠珠之印章有遭盜用之事實，原
      告雖以證人庚○○就變更受益人證述係賴惠珠親自書寫，
      而證人甲○○係證述資料係伊所填寫，互有出入，而質疑
      證人證詞之真實性，惟系爭變更受益人程序係於88年9 月
      間所辦理，距證人庚○○於93年 9月17日到院證述及證人
      甲○○94年 7月26日到院陳述，已時隔5、6年，記憶有所
      出入，乃人情之常，尚難以上開瑕疵遽認證人之證詞不實
      ，況依前所述，有關印章係遭盜用乃原告應舉證證明之事
      實，縱證人之證詞不可採信，亦無從以證人之證詞不實即
      得反證賴惠珠之印章有遭盜用之事實，是原告之上開主張
      亦無從證明賴惠珠之印章係遭盜用之事實。
（五）又證人庚○○就其所述，賴惠珠係因向伊借款始將受益人
      變更為伊部分，亦有提出本票及切結同意書各一份為證，
      並據證人乙○○到庭證稱「.. 他們二人（指賴惠珠、庚○○）來請我寫切結書（指切結同意書），我知道賴惠珠
      有欠庚○○一百萬元，因為賴惠珠說要變更保險契約，所
      以請我寫切結書」「（切結書）內容是賴惠珠念給我寫，
      簽名是賴惠珠自己簽的」等語，互核大致相符，雖原告主
      張賴惠珠於89年間因癌細胞轉移至骨骼以臥病在床無法走
      路，應不可能與庚○○同至證人乙○○辦公室請證人簽立
      切結同意書等語，質疑證人乙○○證詞之真實性，惟查，
      經本院依原告聲請函財團法人私立高雄醫學院附設中和紀
      念醫院查明賴惠珠病情結果，依該院95年1月16日函覆「
      賴君於89.1.3、89.2.10曾於本院就診。89.6.5門診時發
      現疑骨骼轉移。89.6.28及89.7.1因下背痛求診本院急診
      。89.7.7至89.10.2於門診接受化學治療，此期間尚能行
      走。89.11.2因第二腰椎骨折。89.12.11以輪椅推入病房
      住院接受治療。89.12.22步行入院接受治療。」等語觀之
      ，並無從認定賴惠珠於89間已無法步行，原告上開主張，
      顯無可採，至原告以證人乙○○與甲○○之關係質疑證人
      乙○○證詞部分，僅屬原告主觀猜測之主張，原告既未能
      舉證證明證人甲○○有偽造文書之犯行，復以未能證明之
      上開事實，質疑證人乙○○之證詞，復未提出其他證據供
      本院審酌，本院自無從採。
（六）再者，觀之證人庚○○所提出之本票賴惠珠簽名之字跡與
      系爭要保書上原告自承為真正之賴惠珠簽名，其字體、書
      寫方式及筆畫構造均大致相同，確有可能係賴惠珠本人所
      親自書寫，雖本院依原告請求將系爭本票、切結同意書上
      之賴惠珠簽名送內政部警政署刑事警察局及法務部調查局
      鑑定結果，經內政部警政署刑事警察局函覆歉難認定，而
      法務部調查局亦以供參對之賴惠珠本人親寫字樣數量過少
      ，且各簽名彼此間筆法並不一致，難以歸納確認其（即賴
      惠珠）運筆慣性特徵，僅以現有之字樣，歉難與待鑑定之
      本票及切結同意書上賴惠珠簽名鑑定異同等語，而未獲結
      論認定本票及切結同意書之真偽，而究竟系爭本票及切結
      同意書上賴惠珠之簽名是否真正，故係本件不明而待證之
      事實，然鑑定結果既未能認定系爭本票及切結同意書確非
      賴惠珠本人所親簽，則該不能證明本票及切結書係偽造之
      之不利益自應由主張之原告承受之，亦即不得以此認定證
      人庚○○、乙○○之證詞為不實在，更難以此推論系爭變
      更受益人申請書有偽造之情事。
（七）至原告主張系爭變更申請書所記載之內容為姐妹與實際關
      係不符及變更申請書曾有代辦人之簽名資料等，固屬實在
      ，亦均無從以此證明賴惠珠之印章係遭盜用之事實，原告
      之主張尚無足採。
五、綜上所述，賴惠珠與被告間所訂之保險契約，已經賴惠珠蓋
    章同意將原為受益人之原告變更為庚○○，原告既未能就其
    所主張變更申請書上之賴惠章之印章係遭盜用之事實負舉證
    之責，即應認定系爭變更申請書係合法有效，是系爭保險契
    約之受益人應已變更為庚○○，從而，原告依保險契約之法
    律關係訴請被告給付系爭保險金及遲延利息，即無所據，應
    予駁回。
六、又原告本於侵權行為法律關係提起本件訴訟部分，依前揭說
    明，原告既未能舉證印章盜用之事實，即與侵權行為之要件
    不符，況原告亦未舉證證明究係被告之何受僱人有構成侵權
    行為之事實，從而，原告本於民法第188條規定，訴請被告
    應負僱用人連帶賠償責任，亦屬無據，應予駁回。
七、又原告之訴既經駁回，其假執行之聲請亦失所依附，應併予
    駁回。
八、因本案事證已臻明確，兩造其餘主張陳述及所提之證據，均
    毋庸再予審酌，附此敘明。
九、據上論結，本件原告之訴為無理由，依民事訴訟法第78條，
    判決如主文。
中    華    民    國    95    年     6    月     9    日
                  民事第四庭    法  官  童來好
以上正本係照原本作成
如對本判決上訴，須於判決送達後20日內向本院提出上訴狀
中    華    民    國    94    年    6    月     9     日
                                書記官  卓春成


司法院資訊處製作；財團法人民間司法改革基金會備份。
